臺北高等行政法院裁定
　　　　　　　　　　　　　　　　　　 95年度訴字第02313號
原　　　告　甲○○
訴訟代理人　曾大中律師
複　代理人　王世平律師
被　　　告　財政部臺灣省北區國稅局
代　表　人　凌忠嫄（局長）
訴訟代理人　乙○○
上列當事人間因綜合所得稅事件，原告不服財政部中華民國95年
6 月8 日台財訴字第09500148830 號（案號：00000000）訴願決
定，提起行政訴訟。本院裁定如下：
    主  文
原告之訴駁回。
訴訟費用由原告負擔。
    理  由
一、本件行政訴訟起訴後，被告原代表人由許虞哲變更為凌忠嫄
    ，有行政院民國（下同）95年8 月23日院授人力字第095002
    3637號令影本在卷可憑，茲據繼任者於95年9 月7 日具狀聲
    明承受訴訟，核無不合，應予准許。
二、本件事實經過：
    本件原告未辦理90年度綜合所得稅結算申報，經被告所屬新
    店稽徵所依查得資料核定綜合所得總額新台幣（下同）11,6
    11,911元，補徵應納稅額3,162,870 元，罰鍰1,265,100 元
    。原告於94年10月23日就增列配偶、受扶養親屬免稅額及薪
    資所得申請更正，被告所屬新店稽徵所乃以94年11月15日北
    區國稅新店二字第0940006870號函復准予增列配偶及受扶養
    親屬免稅額，更正應補稅額3,084,470 元及罰鍰1,233,700
    元，薪資所得未予更正。原告不服，申請復查，經被告95年
    1 月3 日北區國稅法二字第0950005250號復查決定（下稱原
    處分）以逾申請復查之法定不變期間，予以駁回，原告復提
    起訴願，遭財政部決定駁回等事實，有被告所屬新店稽徵所
    90年度綜合所得稅罰鍰繳款書、94年11月15日北區國稅新店
    二字第0940006870號函、92年度財綜所字Ｚ0000000000000號
    處分書、94年度財綜所更字第Ｚ0000000000000號處分書、被
    告90年度綜合所得稅未申報核定通知書、原告復查申請書、
    如事實概要所述之復查決定書及財政部95年6 月8 日台財訴
    字第09500148830 號訴願決定書影本分別附於原處分卷及本
    院卷可稽，自堪信為真實。
三、原告循序提起本件訴訟，主張略以：
(一)、程序部分：
１、本件被告係以94年11月15日北區國稅新店二字第0940006870
    號函，檢送94年11月11日94年度財綜所更字第Ｚ00000000000
    00號處分書及核定通知書，更為核定原告90年度綜合所得稅
    結算之應罰補徵稅額為3,084,470 元，罰鍰金額為1,233,70
    0 元，而原告就該處分於同年月30日即已申請復查，期間相
    距不過10餘日，並未逾30日之不變期間。
２、按所謂「第二次裁決」者（Zweitbescheid ），係指行政機
    關於第一次裁決後，在事實與法律之狀態並未變更之相同條
    件下，重新作實體上審查所為之新裁決，具備行政處分之形
    式，並載有救濟途徑之教示方式，故係另一「新」的行政處
    分，發生新的公法上效果，而得獨立成為行政爭訟客體，鈞
    院94年度訴字第3620號、90年度訴字第4707號判決參照。被
    告前以94年11月15日北區國稅新店二字第0940006870號函，
    檢送94年11月11日94年度財綜所更字第Ｚ0000000000000號處
    分書，該處分以「增列扶養親屬致核定應罰之補繳稅額已變
    更」為由，將92年度財綜所字第Ｚ0000000000000號處分原核
    定應罰之補徵稅額3,162,870 元，罰鍰1,265,100 元，分別
    更正為3,084,470 元及1,233,700 元，並於附註欄載明申請
    復查之救濟教示方式，顯係在所得事實及稽徵法律皆未變更
    下，重新為實體上審查之新裁決，形成一新的行政處分，而
    使原有處分之效力歸於消滅。本件原告前於94年11月30日提
    起復查之標的，即係針對前述同年11月11日94年度財綜所更
    字第Ｚ0000000000000號更正處分而言，並無逾越稅捐稽徵法
    第35條第1 項第1 款或第2 款之30日法定期間。職是，本件
    原處分及訴願決定均逕自程序上為駁回決定，未就實體上審
    究處分之適法性，於法洵難謂合，故有撤銷廢棄之必要。
３、被告雖以原92年度財綜所字第Ｚ0000000000000號處分書所附
    核定稅額繳納書所載之繳納期限，起算本件30日之復查期間
    ，然原告係旅美華僑，於92年10月18日離台返美，迄同年12
    月28日始再返台，被告所謂之送達期日即92年11月10日，原
    告並不在台灣，而係由訴外人秦滿枝收受，非原告收受，秦
    滿枝亦未曾將該其收受之文件轉交予原告，自難認該次處分
    書及稅單已合法送達，依最高行政法院51年度判字第334 號
    及55年度判字第159 號、300 號判例意旨，申請復查之時間
    無從起算，當然亦無逾期之問題。
(二)、實體部分：
１、財團法人台灣省敦睦聯誼會所屬圓山大飯店（以下簡稱圓山
    大飯店）雖於90年間給付11,450,500元之薪資予原告，然究
    其故乃因原告自82年起受僱在圓山大飯店工作，但於85年2
    月間遭非法解僱，原告因此對其提起確認僱傭關係存在之訴
    訟，並同時請求給付薪資，雙方纏訟多年，直迄90年5 月間
    ，始獲三審民事判決原告勝訴確定，圓山大飯店應給付原告
    自非法解僱日起至判決確定日止，共5 年3 個月之上開薪資
    ，此事實有三審民事判決書（台灣台北地方法院85年勞訴字
    84號、台灣高等法院87年重勞上字3 號及最高法院90年台上
    字584 號）及圓山大飯店財務部計算原告薪資金額之計算書
    可證。
２、按，凡公、教、軍、警、公私事業職工薪資及提供勞務者之
    所得，為薪資所得，應合併計算個人綜合所得總額課徵綜合
    所得稅，所得稅法第13條及第14條第1 項第3 類定有明文。
    另財政部88年8 月12日台財稅第881932202 號函釋見解雖係
    對公務人員因涉及刑事案件或公務人員懲戒案停職，嗣經判
    決確定獲准復職之情形而為釋示，惟該辦理復職後所一次領
    取者，仍屬停職期間之薪資所得，與本件原告係遭非法解僱
    ，俟訴訟勝訴確定解僱不合法而復職後一次領取先前期間之
    薪資所得，性質並無不同，二者案件之情形，實質上亦無差
    別。故基於課稅公平之原則，自不應有差別待遇，上開函釋
    內容，對原告理應有所適用，至為明白。
３、尤其，鈞院93年訴字第2310號判決亦謂「上開函釋之規範意
    旨．．．可以進一步及於『多年付出所對應收入之一次實現
    ，其原因事實客觀上非納稅義務人事前所可預料者』」之情
    形，此即原告所一再主張，原告既然係因遭非法解僱，經訴
    訟勝訴後，始一次領取遭積欠之多年薪資，此原因事實自非
    原告事前所可預料，更非原告所願，或得由原告自行安排，
    此與前開函釋所謂公務人員因案停職之情形，有何差異？殊
    無任何正當理由，足以認定公務人員因案停職再復職時，一
    次補發停職期間之薪資所得，可分別併入各該年度綜合所得
    結算申報，但一般人民遭雇主非法解僱經訴訟勝訴而復職時
    ，一次補發停職期間之薪資所得，卻不能依相同原則辦理。
    最高行政法院94年判字第124 號、94年判字427 號，及鈞院
    92年簡字375 號等案例，亦明確指出非因納稅義務人個人之
    因素，而一次具領多年薪資之情形，納稅義務人應有上開函
    釋之適用，而應按補發期間分年歸入所屬年度課稅，還原收
    付實現原則，始符公平。被告未依其函釋及上開法院判決意
    旨，將原告之前述所得分別併入各該實際歸屬年度，而全部
    計入90年度之所得核課計稅，自屬有誤。
４、退萬步言，縱認本件復查期間確已逾30日之不變期間，惟違
    法之行政處分雖已確定，然行政機關仍得本於職權撤銷之（
    最高行政法院44年判字第40號判例參照）；行政程序法第11
    7 條、訴願法第80條第1 項亦有規定。此乃因違法行政處分
    本身，即是否定依法行政原則之行為，行政機關本即不應為
    違法處分，若已為處分，行政機關予以撤銷，乃其應有之義
    務，不能藉形式之依法行政原則，反而拘束其撤銷權之行使
    。據此，原處分既有違法或不當之處，被告本應依法撤銷之
    ，乃其竟就此實質違法之處視而不見，逕以程序上之問題駁
    回原告之申請，其有違誤，至為明確。
５、按稅捐稽徵法第28條規定，另最高行政法院93年判字第783
    號判決意旨，本件原處分之核課既有前述之適用法令錯誤之
    情形，則據上述法律規定及法院判決見解，原告縱因逾期問
    題而無法就原處分獲得救濟，但因該課稅處分僅有形式確定
    力，而無實質確定力，故原告繳納稅款及罰鍰後，仍得依法
    申請加計利息退還，依此角度觀察，更可見被告未予撤銷原
    處分，強令原告繳納，係徒增行政手續之勞費，並增擾民之
    名而已，要無任何實益可言等語，並聲明：(一)、訴願決定、
    原處分均撤銷。(二)、訴訟費用由被告負擔。
四、按「稅捐之稽徵，依本法之規定，本法未規定者，依其他有
    關法律之規定。」、「納稅義務人對於核定稅捐之處分如有
    不服，應依規定格式，敘明理由，連同證明文件，依左列規
    定，申請復查：一、依核定稅額通知書所載有應納稅額或應
    補徵稅額者，應於繳款書送達後，於繳納期間屆滿翌日起算
    三十日內，申請復查。」、「滯納金．．．罰鍰等，除本法
    另有規定者外，準用本法有關稅捐之規定。」稅捐稽徵法第
    1 條、第35條第1 項第1 款、第49條前段分別定有明文。又
    「送達，於應受送達人之住居所、事務所或營業所為之」、
    「於應送達處所不獲會晤應受送達人時，得將文書付與有辨
    別事理能力之同居人、受雇人或應受送達處所之接收郵件人
    員。」行政程序法第72條第1 項、第73條第1 項著有規定。
    鑑於稅捐之核課處分本質上仍屬行政處分之一種，故作成核
    課處分所應遵守之程序，除依特別法優於普通法之原則，應
    先適用稅捐稽徵法外，對於稅捐稽徵法所未規定之事項，自
    應適用行政程序法之相關規定，是稅捐稽徵法就為稽徵稅捐
    所發之各種文書，於應送達處所不獲會晤應受送達人（非行
    蹤不明）時，既未規定應如何處理，自應適用行政程序法第
    73條第1 項之規定以為送達，財政部90年3 月12日台財稅字
    第0900008994號函釋亦同此見解。
五、次按「原告之訴，有左列各款情形之一者，行政法院應以裁
    定駁回之。．．．十、起訴不合程式或不備其他要件者。」
    行政訴訟法第107 條第1 項第10款定有明文。而提起撤銷訴
    訟，須以經過訴願為其前提，其未經過合法之訴願程序，遽
    行提起行政訴訟，自非法之所許。又法律另就特定行政事件
    ，明定被告自我審查之前置程序者（學理上稱為「訴願先行
    程序」），未踐行此一前置程序，即不得提起訴願及行政訴
    訟，違反此等規定，同屬起訴不備其他要件。例如上述稅捐
    稽徵法第35條第1 項第1 款之規定，對核定稅捐處分，未經
    合法之復查程序而提起訴願者，仍屬未經合法訴願程序，其
    進而提起行政訴訟，屬於起訴未備其他要件，應予駁回。
六、經查，原告籍設「臺北縣新店市○○里○○路76號4 樓」，
    該址係其住所地，而同戶之秦滿枝者係其妹夫。原告於92年
    10月18日出國，同年12月28日始返國；被告對原告90年度綜
    合所得稅之核定通知書暨92年度財綜所字第Ｚ0000000000000
    號處分書，經向上址送達結果，因不獲會晤原告，係由秦滿
    枝於92年11月10日收受之事實，為兩造所不爭，並有入出國
    日期證明書、掛號郵件收件回執及戶籍資料查詢清單等影本
    在卷可憑（見訴願卷第39、41、43頁），堪認秦滿枝為原告
    之同居人，揆之上開規定，郵政機關向原告同居人秦滿枝送
    達，與送達於其本人有同一效力，上開稽徵稅捐之文書，業
    已於秦滿枝代為收受時，合法送達原告，而無改制前行政法
    院51年度判字第334 號、55年度判字159 、300 號無從計算
    法定期間判例適用之餘地。至秦某有無將文書轉交原告，乃
    在所不問，是原告空言主張秦某未將上開文書轉交云云，尚
    無可採。如前所述，該繳款書之限繳日期為92年11月25日，
    以此計算，復查申請之末日應為92年12月25日，原告遲至94
    年11月30日始提出申請，乃逾申請復查法定不變期間。縱認
    其出國係屬不可抗力事由，致遲誤復查期間，然依稅捐稽徵
    法第35第2 項規定，原告亦應於其原因消滅後一個月內（即
    93年1 月27日前）提出具體證明，申請回復原狀，惟原告並
    未為此申請，且距其為本件復查申請亦已逾1 年申請回復原
    狀之除斥期間，而無解於其為復查之申請業已逾期之認定。
    從而，被告以原告逾復查期間為由，駁回其復查之申請；訴
    願決定予以維持，均無違誤。原告就此復查逾期，未經合法
    之前置程序，逕行提起本件行政訴訟，起訴乃不備其他要件
    ，揆諸前揭說明，自屬不合法，應予駁回。
七、末按課稅處分，因其基礎理由具有可分性，是實務上就稅捐
    爭訟審理之對象甚至訴訟標的，乃是與課稅處分理由有關之
    稅額適法與否，而非課稅處分違法性全體，即以課稅處分之
    理由基礎關係來特定訴訟標的，不採以核定稅額結果之總額
    主義。次按所謂「第二次裁決」係指行政機關於第一次裁決
    後，在事實與法律之狀態並未變更之相同條件下，重新作實
    體上審查所為之新裁決屬之，例如「復查」是也；倘若行政
    機關以已有行政處分存在，不得任意變更或撤銷為原因，明
    示或默示拒絕當事人之請求，甚至在拒絕之同時為先前處分
    添加理由者，則均屬「重覆處分」。二者區別實益在於法定
    救濟期間之起算始點，如為重覆處分其法定救濟期間仍先前
    處分生效起算，若為第二次裁決方自該裁決生效起算救濟期
    間。本件原告就原查核定之處分，並未於法定期間內申請復
    查，業如前述，故原核定早已確定，而原告於94年10月23日
    以陳情書向被告陳情（見本院卷第  頁），核其性質無非促
    使被告職權之發動，為被告認原核無誤，而於上述94年11月
    15日北區國稅新店二字第0940006870號函主旨欄載明「原核
    定無誤」之旨，並於說明欄詳述原核定理由，充其量僅能認
    係「重覆處分」，而無何所謂第二次裁決可言，是隨該函檢
    送之94年11月11日94年度財綜所更字第Ｚ0000000000000號處
    分書及核定通知書所為稅額之補徵及罰鍰裁處，均未涉及薪
    資部分之說明及更動，僅調整增列配偶及受扶養親屬部分，
    甚於處分書更明載其罰鍰更正係因調整增列配偶及受扶養親
    屬所致，是原告主張上述更正後之核定及處分書，就其90年
    度薪資所得部分有為第二次裁決，容有誤解，要無可採。再
    行政程序法第117 條規定：「違法行政處分於法定救濟期間
    經過後，原處分機關得依職權為全部或一部之撤銷，其上級
    機關，亦得為之。」既屬行政機關及其上級機關之職權，其
    等具有裁量權，是縱本件原核定有誤，則被告未依職權撤銷
    亦難遽指其違法；至原告是否得依稅捐稽徵法第28條規定請
    求退稅，乃屬另一問題，非本件撤銷訴訟所得審究，併此敘
    明，
八、依行政訴訟法第107 條第1 項第10款、第104 條、民事訴訟
    法第95條、第78條，裁定如主文。
中　　華　　民　　國　　96　　年　 　3　　月　 28  　 日
                  第 七 庭 審 判 長 法  官　李得灶
                                    法  官　黃秋鴻
                                    法  官　林玫君
上為正本係照原本作成。
如不服本裁定，應於送達後10日內向本院提出抗告狀（須按他造
人數附繕本）。
中　　華　　民　　國　　96　　年　 　3　　月　 28  　 日
            　　　　　　　    　　　書記官  黃明和
